---
title: "Título"
author: "Igo da Costa Andrade"

# Metadados
booktitle: "Probability, Statistics, and Data"
booksubtitle: "A Fresh Approach Using R"
bookauthors: "Speegle, D.; Clair, B."
bookaddres: "Local"
bookpublisher: "CRC Press"
bookyear: "2022"
chaptertitle: "Dados em R"
chaptertitlenote: "Título original: \\textit{Data in R}"
chapternumber: "1"
maincolor: "bf2036"

output: 
  bookdown::pdf_document2:
    template: template.tex
---

```{r setup, include=FALSE}
knitr::opts_chunk$set(echo = TRUE)
# Funções auxiliares
fmt <- function(x, decimal.mark=',', big.mark='.', scientific=FALSE, n=2) {
  result <- format(round(x, 2), decimal.mark=',', big.mark='.', scientific=FALSE)
  return(result)
}
```

```{r, results='hide', message=FALSE}
# Bibliotecas Necessárias
library(tidyverse)
library(knitr)
library(kableExtra)
library(latex2exp)
library(fosdata)
library(HistData)
library(eaf)
library(tikzDevice)
options(tikzMetricPackages = c("\\usepackage{amsmath}",
                               "\\usepackage{xcolor}",
                               "\\usepackage{tikz}",
                               "\\usetikzlibrary{calc}"))
```

\section*{Exercícios}

\begin{enumerate}
  \setcounter{enumi}{3}
  \item Neste exercício, construa o gráfico da função $f(p) = p (1-p)$ para $p \in [0,1]$.
  \begin{enumerate}[label=\alph*.]
    \item Use \verb|seq| para criar um vetor $p$ de números de 0 a 1 espaçados por $0.2$.
    \item Use a função \verb|plot| para graficar $p$ na coordenada $x$ e $p(1-p)$ na coordenada $y$. Leia a página de ajuda para \verb|plot| e faça testes com o argumento \verb|type| para encontrar uma boa escolha para este gráfico.
    \item Repita, mas criando um vetor $p$ de números de 0 a 1 espaçados por $0.01$.
  \end{enumerate}
\end{enumerate}
\iniSol
Vetor $p$ com \textit{step} igual a $0.1$:

```{r problema-1.4, results='hide', message=FALSE}
p1 <- seq(0, 1, by=0.2)
Fp1 <- p1 * (1-p1)

p2 <- seq(0, 1, by=0.01)
Fp2 <- p2 * (1-p2)


pdf(file = "figure/chap-01/problema-1.4.pdf",
    width = 8,
    height = 4.5)
plot(
  p1, Fp1, type="l", lty=1, col="steelblue",
  xlab="p", ylab="f(p) = p(1-p)",
)
lines(
  p2, Fp2, lty=1, col="salmon", xlab="", ylab=""
)
legend(x="topright", lty=c(1, 1),
       legend = c("step=0.20", "step=0.01"),
       col=c("steelblue", "salmon"),
)
grid(lty="dashed")

dev.off()
eaf::pdf_crop("figure/chap-01/problema-1.4.pdf")
```

\begin{figure}[H]
  \centering
  \caption{Gráfico da função $f(p) = p(1-p)$ para diferentes \textit{steps}}
  \includegraphics[width=\textwidth]{figure/chap-01/problema-1.4.pdf}
\end{figure}

\fimSol

\begin{enumerate}[resume]
  \item Use \verb|R| para calcular a sima dos quadrados de todos os números de 1 a 100: $1^2 + 2^2 + \cdots + 99^2 + 100^2$.
\end{enumerate}

\iniSol
```{r problema-1.5}
soma <- sum((1:100)^2)
print(soma)
```

\begin{align*}
  \sum_{i = 1}^{100} x_i = 1^2 + 2^2 + \cdots + 99^2 + 100^2 = `r format(soma, big.mark='.', decimal.mark=',')`
\end{align*}

\fimSol

\begin{enumerate}[resume]
  \item Seja $x$ o vetor  obtido da execução do comando \verb|R| \verb|x <- seq(from=10, to=30, by=2)|.
  \begin{enumerate}[label=\alph*.]
    \item Qual é o comprimento de \verb|x|?
    \item O que é \verb|x[2]|?
    \item O que é \verb|x[1:5]|?
    \item O que é \verb|x[1:3*2]|?
    \item O que é \verb|x[1:(3*2)]|?
    \item O que é \verb|x > 25|?
    \item O que é \verb|x[x > 25]|?
    \item O que é \verb|x[-1]|?
    \item O que é \verb|x[-1:-3]|?
  \end{enumerate}
\end{enumerate}

\iniSol
```{r problema-1.6}
# Definição do vetor x
x <- seq(from = 10, to = 30, by = 2)
x
```

```{r problema-1.6a}
# a. Qual é o comprimento de x?
length(x)
```

O comprimento do vetor \verb|x|, ou seja a quantidade de elementos desse vetor é igual a $\verb|length(x)| = `r length(x)`$.

```{r problema-1.6b}
# b. O que é x[2]?
x[2]
```

\verb|x[2]| é o segundo elemento do vetor \verb|x|, e seu valor é $\verb|x[2]| = `r x[2]`$.

```{r problema-1.6c}
# c. O que é x[1:5]?
x[1:5]
```

\verb|x[1:5]| é um subconjunto do vetor \verb|x| represetado pelos elementos desde a primeira posição até a quinta posição.

```{r problema-1.6d}
# d. O que é x[1:3*2]?
x[1:3*2]
```

\verb|x[1:3*2]| é um subconjunto do vetor \verb|x| representado pelos elementos nas posições:
$$
\verb|1:3*2| = \verb|c(`r 1:3`)*2| = \verb|c(`r 1:3*2`)|
$$

```{r problema-1.6e}
# e. O que é x[1:(3*2)]?
x[1:(3*2)]
```

\verb|x[1:(3*2)]| é o subconjunto de \verb|x| representado pelos elementos de 1 até $`r 3*2`$, visto que:

$$
\verb|1:(3*2)| = \verb|1:`r 3*2`| = \verb|c(`r 1:(3*2)`)|
$$

```{r problema-1.6f}
# f. O que é x > 25?
x > 25
```

\verb|x > 25| é um vetor lógico (booleano), resultado da vefificação para cada elemento de \verb|x| se o referido elemento é maior que 25 (\verb|TRUE|) ou não (\verb|FALSE|).


```{r problema-1.6g}
# g. O que é x[x > 25]?
x[x > 25]
```

\verb|x[x > 25]| é um subconjunto de \verb|x| representado pelos elementos de \verb|x| que são maiores que 25.

```{r problema-1.6h}
# h. O que é x[-1]?
x[-1]
```

\verb|x[-1]| é o subconjunto de \verb|x| após a exclusão do primeiro elemento.

```{r problema-1.6i}
# i. O que é x[-1:-3]?
x[-1:-3]
```

\verb|x[-1:-3]| é o subconjunto de \verb|x| após a exclusão dos elementos nas posições `r knitr::combine_words(1:3, and=' e ')`.
\fimSol

\begin{enumerate}[resume]
  \item \verb|R| possui uma vetor denominado \verb|rivers| o qual contém os comprimentos do maiores rios Norte Americanos.
  \begin{enumerate}[label=\alph*.]
    \item Use \verb|?rivers| para apreender sobre o conjunto de dados.
    \item Encontre a média e o desvio padrão dos dados dos rios usando as funções de \verb|R| base \verb|mean| e \verb|sd|.
    \item Crie um histogram (\verb|hist|) dos dados de rios.
    \item Obtenha cinco números resumos (\verb|summary|) dos dados dos rios.
    \item Encontre o maior e o menor comprimento de rios do conjunto.
    \item Crie uma lista de todos os (comprimentos de) rios maiores que 1000 milhas.
  \end{enumerate}
\end{enumerate}

\iniSol
```{r problema-1.7a}

```


```{r problema-1.7b1}
# b1. Média do comprimento dos rios
rivers_mean <- mean(rivers)
rivers_mean
```

$$
\overline{x}_{\text{rivers}} = \sum_{i = 1}^{n = `r length(rivers)`} \dfrac{x_i}{n} = \dfrac{`r fmt(rivers[1])` + `r fmt(rivers[2])` + \cdots + `r fmt(rivers[length(rivers)])`}{`r length(rivers)`} = \dfrac{`r fmt(sum(rivers))`}{`r length(rivers)`} = `r fmt(rivers_mean)` \; \text{milhas}
$$
```{r problema-1.7b2}
# b2. Desvio Padrão do comprimento dos rios
rivers_sd <- sd(rivers)
rivers_sd
```

\begin{align*}
\sigma_{\text{rivers}} = \sqrt{\sum_{i = 1}^{n = `r length(rivers)`} \dfrac{(x_i - \overline{x}_{\text{rivers}})^2 }{n}} &= \sqrt{\dfrac{(`r fmt(rivers[1])` - `r fmt(rivers_mean)`)^2 + (`r fmt(rivers[2])` - `r fmt(rivers_mean)`)^2 + \cdots + (`r fmt(rivers[length(rivers)])` - `r fmt(rivers_mean)`)^2}{`r length(rivers)`}}\\
&= `r fmt(rivers_sd)` \; \text{milhas}
\end{align*}


```{r problema-1.7c, results='hide', message=FALSE, warning=FALSE}
# c. Histograma da distribuição de comprimentos de rios
tikz("tex/chap-01/problema-1.7c.tex",standAlone = TRUE,
     packages=c("\\usepackage{amsmath}",
                "\\usepackage{tikz}",
                "\\usepackage{xcolor}",
                "\\usetikzlibrary{calc}",
                "\\usepackage[active,tightpage,psfixbb]{preview}",
                "\\PreviewEnvironment{pgfpicture}"))

hist(rivers,
     xlab="Comprimento (milhas)", ylab="Frequência", main=""
);

rect(
  xleft=rivers_mean-rivers_sd, xright=rivers_mean+rivers_sd,
  ybottom=0, ytop=100, col= rgb(0.2745,0.5098, 0.7059,alpha=0.3)
)

abline(v=rivers_mean, lty=1, lwd=3, col="steelblue")
legenda <- sprintf(
  "$\\overline{x}_{\\text{rivers}} \\pm \\sigma_{\\text{rivers}} = (%s \\pm %s)$ milhas", 
  fmt(rivers_mean), fmt(rivers_sd))

legend(x="topright", lty=c(1), lwd=c(3),
       legend = c(legenda),
       col="steelblue",
)

box()

dev.off();
tools::texi2pdf("tex/chap-01/problema-1.7c.tex", clea=TRUE)
system(paste(getOption("pdfviewer"), "tex/chap-01/problema-1.7c.tex", sep=""));
file.rename("problema-1.7c.pdf", "figure/chap-01/problema-1.7c.pdf")
eaf::pdf_crop("figure/chap-01/problema-1.7c.pdf")
```

\begin{figure}[H]
  \centering
  \caption{Distribuição do comprimento dos maiores rios Norte Americanos}
  \includegraphics[width=\textwidth]{figure/chap-01/problema-1.7c.pdf}
\end{figure}

```{r problema-1.7d}
# d. Medidas Resumo dos dados de rios
summary(rivers)
```

```{r problema-1.7e}
# e. Maior e Menor comprimentos de rios
rivers_max <- max(rivers)
rivers_min <- min(rivers)
```

O maior comprimento de rio do conjunto de dados foi de `r fmt(rivers_max)` milhas enquanto o menor comprimento foi de `r fmt(rivers_min)`.

```{r problema-1.7f}
# f. Lista de comprimentos de rios maiores que 1000 milhas
rivers[rivers > 1000]
```

\fimSol

\begin{enumerate}[resume]
  \item Considere o conjunto de dados \verb|airquality|.
  \begin{enumerate}[label=\alph*.]
    \item Quantas observações de quantas variáveis existem?
    \item Quais os nomes das variáveis?
    \item Qual o tipo de dados de cada variável?
    \item Você concorda com o tipo de dados associado a cada variável? Existem escolhas melhores?
  \end{enumerate}
\end{enumerate}

\iniSol
```{r problema-1.8a}
# a. 
n_row <- nrow(airquality)
n_col <- ncol(airquality)
```

O conjunto de dados \verb|airquality| consiste em `r n_row` observações de `r n_col` variáveis.

```{r problema-1.8b}
# b.
col_names <- colnames(airquality)
col_names
```

Os nomes das variáveis são `r knitr::combine_words(col_names, and=" e ")`.


```{r problema1.8c}
# c.
tbl <- sprintf("%8s %8s", "Variável", "Tipo")
tbl <- sprintf("%s\n%s", tbl, "=================")
for (name in col_names) {
  row <- sprintf("%8s %8s", name, class(airquality[[name]]))
  tbl <- sprintf("%s\n%s", tbl, row)
}

cat(tbl)
```

```{r problema-1.8d}
# d.

head(airquality)
```

A variável \verb|Month| poderia ser melhor descrita como do tipo \verb|factor|.
\fimSol

\begin{enumerate}[resume]
  \item Há um conjunto de dados integrado chamado \verb|state|, que na verdade é composto por sete variáveis separadas com nomes como \verb|state.name|, \verb|state.region| e \verb|state.area|.
  \begin{enumerate}[label=\alph*.]
    \item Quais são as possíveis regiões às quais um estado pode pertencer? Quantos estados existem em cada região?
    \item Quais estados têm áres menor que 10.000 milhas quadradas?
    \item Qual estado tem o centro geográfico mais ao sul? (Dica: use \verb|which.min|).
  \end{enumerate}
\end{enumerate}

\iniSol
```{r problema-1.9a}
# a.
# Tipo de dados da variável state.region
class(state.region)
# Regiões possíveis
levels(state.region)
# Quantidade estados por região
table(state.region)
```

```{r problema-1.9b}
# b. Estados com área menor que 10.000 milhas
state.name[state.area < 10000]
```

```{r problema-1.9c}
# c.
state.name[which.min(state.center$y)]
```

No código acima, \verb|state.center| é uma lista de componentes nomeados \verb|x| e \verb|y|, que representam, respectivamente a latitude e a longitude do centro geográfico de cada estado. Ao aplicar \verb|which.min(state.center\$y)|, obtemos o índice no vetor \verb|state.center\$y| de menor valor, ou seja, menor longitude, ou ainda do  estado mais ao sul. Finalmente, ao aplicar \verb|state.name[which.min(state.center\$y)]|, encontramos no nome desse estado: `r state.name[which.min(state.center$y)]`.



\fimSol
